臺北高等行政法院判決
　　　　　　　　　　　　　　　　　　 96年度訴字第01266號
　　　　　　　　　　　　　　　.
原　　　告　甲○○
訴訟代理人　洪維煌律師
被　　　告　經濟部智慧財產局
代　表　人　王美花（局長）
訴訟代理人　丙○○
參　加　人　先靖不銹鋼工業股份有限公司
代　表　人　乙○○（董事長）
上列當事人間因新型專利舉發事件，原告不服經濟部中華民國96
年02月09日經訴字第09606062230號訴願決定，提起行政訴訟，
並經本院裁定命參加人獨立參加本件被告之訴訟。本院判決如下
：
　　主  文
原告之訴駁回。
訴訟費用由原告負擔。
　　事  實
一、事實概要：原告於民國（以下同）88年09月17日以「紅外線
    瓦斯烤爐之鋁合金加熱器」向被告申請新型專利，經被告編
    為第00000000號審查，准予專利，並於公告期滿後，發給新
    型第175031號專利證書。嗣參加人以系爭專利違反核准時專
    利法第98條第1項第1款及第2項規定，不符新型專利要件，
    對之提起舉發。案經被告審查，認系爭專利有違其核准時專
    利法第98條第1項第1款之規定，於95年10月16日以（95）智
    專三(三)05052字第09520844980號專利舉發審定書為「舉發成
    立，應撤銷專利權」之處分。原告不服，提起訴願，經訴願
    決定駁回，原告猶未甘服，遂向本院提起行政訴訟。本院因
    認本件訴訟之結果，參加人之權利或法律上利益將受損害，
    乃依行政訴訟法第42條第1項規定，依職權裁定命參加人獨
    立參加本件被告之訴訟。
二、兩造聲明：
　(一)原告聲明：
  1.原處分及訴願決定均撤銷。
  2.訴訟費用由被告負擔。
　(二)被告聲明：
  1.駁回原告之訴。
  2.訴訟費用由原告負擔。
三、兩造之主張：
甲、原告主張：
  (一)系爭案申請專利範圍如下：
    一種紅外線瓦斯烤爐之鋁合金加熱器，其特徵在於該加熱器
    係為鋁合金沖壓方式一體成型，該加熱器包含有：一底板1
    ；一頂板2；一瓦斯通口5；一陶磁加熱片3；及一導流板6，
    置於頂板2內部，與頂板2有適當間距，且該導流板6 與頂板
    2之間形成有一擋片60，該擋片設置在導流板6之上而與頂板
    2有適當間距，其位置以偏離瓦斯通口5中心點的不對稱狀為
    佳，又該擋片60係設置在導流板6之設定位置，其距離比值
    係以瓦斯直進的方向與回衝方向之比值為1：2為較佳。
  (二)系爭專利相較於舉發附件三確具有因為差異而存在新穎性：
  1.訴願機關認定舉發附件三（即86年10月01日公告之第000000
    00號「改良之瓦斯烤爐紅外線加熱裝置」新型專利案）確能
    證明系爭專利不具新穎性，惟系爭專利係以鋁合金沖壓方式
    一體成型（載明於申請專利範圍第1項之特徵部分）；舉發
    附件三則未有任何文字曾明示或暗示亦為鋁合金油壓方式一
    體成型，甚至亦無法由附件三的任一圖式看出是否為鋁合金
    沖壓一體成型。
  2.系爭專利之擋片60的位置係以偏離瓦斯通口5中心點的不對
    稱狀為佳，且說明書文字與圖式相符；反觀，附件三說明書
    第9頁第3至4行述及「...導流板961，其於殼體9內部之設定
    位置係以偏離中心點的不對稱狀為較佳...」；換言之，附
    件三之導流板961的位置係偏離於整個殼體9內部的中心點，
    不同於系爭專利之擋片60的位置係偏離於其中的瓦斯通口5
    的中心點。
  3.縱然附件三之圖式第4圖或可能被誤以為與系爭專利相同或
    近似，惟該圖所揭的位置已與其說明書內容不符，令人無法
    據以判定其位置究應以該圖或其說明書之內容為準；甚且附
    件三第4圖又僅為平面的剖面圖，尚無法被解釋成立體的中
    心點，遑論系爭專利確然清楚載明係以偏離瓦斯通口5中心
    點的不對稱狀，而附件三則又清楚載明係以偏離於整個殼體
    9內部中心點的不對稱狀。
  (三)綜上所述，系爭專利確具有異於附件三的特徵，系爭專利仍
    具新穎性，系爭專利確未違反專利法第98條第1項第1款之規
    定，原處分和訴願決定確有違法之處。祈請 鈞院鑒核，賜
    判決如訴之聲明，以維原告權益，至為感禱。
乙、被告主張：
  (一)舉發附件三已明確揭露系爭專利技術內容，足證系爭專利不
    具新穎性：
  1.原告訴稱：「系爭專利以鋁合金沖壓一體成型，舉發附件三
    未有任何明示或暗示亦為鋁合金油壓方式一體成型...；系
    爭專利擋片60的位置係以偏離瓦斯通口5中心點的不對稱狀
    為佳...；舉發附件三圖式第4圖與說明書第9頁第3至4行所
    載不符，...係偏離整個殼體9內部中心點的不對稱狀。」
  2.查舉發附件三已於說明書及申請專利範圍明確揭露中空殼體
    係直接沖壓而成，且於圖式第4圖中已明顯揭示導流板961偏
    離通口84中心點，與系爭專利擋片60設置位置偏離瓦斯通口
    5中心點相同。原告以舉發附件三圖式與說明書內容不符，
    企圖影響系爭專利技術內容焦點，然專利說明書圖式係輔以
    說明申請專利範圍的示意圖，非現場製造圖，亦無大小比例
    及尺寸標示，故舉發附件三圖式與說明書內容並無不符，舉
    發附件三已明確揭露系爭專利技術內容，足證系爭專利不具
    新穎性。
  (二)綜上所述，被告原處分並無違法，敬請駁回原告之訴。
丙、參加人經合法通知未於言詞辯論期日到場，亦未提出任何書
    狀為主張。
　　理  由
一、本件被告代表人原為蔡練生，自96年12月3 日起變更為王美
    花，有行政院令一紙在卷足憑，是其聲明承受訴訟，核無不
    合，應予准許，合先敘明。
二、按凡對物品之形狀、構造或裝置之創作或改良，而可供產業
    上利用者，得依法申請取得新型專利，固為系爭專利核准時
    專利法第97條暨第98條第1 項前段所明定；惟如申請前已見
    於刊物或已公開使用者，仍不得依法申請取得新型專利，復
    為同法第98條第1 項第1 款所明定。
三、本件係原告前於88年09月17日以「紅外線瓦斯烤爐之鋁合金
    加熱器」向被告申請新型專利，經被告編為第00000000號審
    查，准予專利，並於公告期滿後，發給新型第175031號專利
    證書。嗣參加人以系爭專利違反核准時專利法第98條第1項
    第1 款及第2 項規定，不符新型專利要件，對之提起舉發。
    案經被告審查，認系爭專利有違其核准時專利法第98條第1
    項第1 款之規定，乃審定為「舉發成立，應撤銷專利權」之
    處分。原告不服，提起訴願，經訴願決定駁回，原告猶未甘
    服，向本院提起行政訴訟，並為如事實欄所載之主張。
四、本院判斷如下：
  (一)本件系爭第00000000號「紅外線瓦斯烤爐之鋁合金加熱器」
    新型專利案，依其94年8 月12日所修正專利公報所載，其申
    請專利範圍計2 項，第1 項為獨立項，第2 項為附屬項，第
    1 項係「一種紅外線瓦斯烤爐之鋁合金加熱器，其特徵在於
    加熱器係為鋁合金沖壓方式一體成型，該加熱器包含有：一
    底板，大致上係為一長方體之中空狀底板，底板底緣向外延
    伸一水平板體，該水平板體上有接合孔；一頂板，係從底板
    向上延伸，略為向內縮減，形成大致上稱為類似一矩形體且
    為略成拱形；一瓦斯通口，形成於頂板上方之中央處；一陶
    磁加熱片，可被定位而跨置於底板與頂板之間而鄰置於底板
    內緣側；一導流板，置於頂板內部，與頂板有適當間距，且
    該導流板與頂板之間形成有一擋片，該擋片設置在導流板之
    上而與頂板有適當間距，其位置以偏離瓦斯通口中心點的不
    對稱狀為佳，又該擋片係設置在導流板之設定位置，其距離
    比值係以瓦斯直進的方向與回衝方向之比值為1 ：2 為較佳
    。」等語，而參加人所提舉發附件一為78年09月01日公告之
    第00000000號「新形圓形烤爐」新型專利案；附件二為81年
    06月01日公告之第00000000號「紅外線輻射燃燒器」新型專
    利案；附件三為86年10月01日公告之第00000000號「改良之
    瓦斯烤爐紅外線加熱裝置」新型專利案。
  (二)查舉發附件三係86年10月01日公告之第00000000號「改良之
    瓦斯烤爐紅外線加熱裝置」新型專利案，依其專利說明書第
    1 項所載，其加熱裝置包含有殼體，其係直接沖壓而成之中
    空殼體，該殼體大致上係為一長方體而具有略成拱形之頂部
    ，沿著頂部向下呈垂直向延伸成一略為向外擴張之矩狀夾層
    ，矩狀夾層之底緣則向外形成一水平向板體，該板體在沿著
    長邊得外緣並垂直向上形成有彎折部，其中該頂部近中央處
    並設置有一可連接瓦斯管路之通口以及陶磁加熱片，係跨置
    於前述殼體內部適當處而相對於矩狀夾層內緣；該加熱裝置
    更可設置有一大致上係定位置放於殼體內部適當處之導流器
    ，且該導流器主要係包括有一可鎖合於殼體頂部之長直板體
    ，以及設置在長直板體之上且鄰於頂部及與頂部形成有適當
    間距之導流板。而依上開系爭專利之申請專利範圍所述，乃
    揭示「長方體中空狀之底板、底板底緣向外延伸一水平板體
    ，該水板板體長邊向外延伸而垂直向上形成彎折部、從底板
    向上延伸略呈拱形之頂板、瓦斯通口、陶磁加熱片、導流板
    、及導流板與頂板間形成有一擋片」等構造；足認舉發附件
    三已說明中空殼體係直接沖壓而成即一體成型，且舉發附件
    三第4 圖中並揭示導流板偏離通口中心點，與系爭專利擋片
    設置位置偏離瓦斯通口中心點相同，堪認舉發附件三已揭露
    系爭專利加熱器之底板、頂板、瓦斯通口、陶磁加熱片、導
    流板以及擋片等相同之結構，是系爭案申請專利範圍第1項
    獨立項自不具新穎性。另系爭案申請專利範圍第2 項所述水
    平板體長邊向外延伸而垂直向上形成彎折部之構造，亦已為
    舉發附件三之矩狀夾層之底緣則向外形成一水平向板體，該
    板體在延著長邊之外緣並垂直向上形成有彎折部所揭示，系
    爭案申請專利範圍第2 項亦不具新穎性。是原告主張系爭專
    利相較於舉發附件三具有差異而有新穎性云云，自不足採。
    從而，被告核認系爭專利違反核准時專利法第98條第1 項第
    1 款所為本件「舉發成立，應撤銷專利權」之處分，依法自
    無不合。
五、綜上所述，原處分依法並無不合，訴願決定予以維持，亦無
    違誤。原告徒執前詞，訴請撤銷原處分及訴願決定，為無理
    由，應予駁回。
據上論結，本件原告之訴為無理由，爰依行政訴訟法第98條第1
項前段，判決如主文。
中　　華　　民　　國　　96　　年　　12　　月　　20　　日
                       第七庭審判長法  官　李得灶
                                   法  官  林育如
                                   法  官  黃秋鴻
上為正本係照原本作成。
如不服本判決，應於送達後20日內，向本院提出上訴狀並表明上
訴理由，如於本判決宣示後送達前提起上訴者，應於判決送達後
20日內補提上訴理由書（須按他造人數附繕本）。
中　　華　　民　　國　　96　　年　　12　　月　　20　　日
 　　  　　　　　　　 　　  　     書記官  林苑珍
